【裁判字號】    97,交聲,1382
【裁判日期】    971231
【裁判案由】    違反道路交通管理處罰條例聲明異議
【裁判全文】
臺灣臺北地方法院交通事件裁定        97年度交聲字第1382號
異議人即
受處分人  甲○○
上列異議人即受處分人因違反道路交通管理處罰條例案件，對於
臺北市交通事件裁決所於民國97年4月9日所為之處分（原處分案
號：北市裁二字第裁22-ZAQ034602號），聲明異議，本院裁定如
下：
    主  文
異議駁回。
    理  由
一、按汽車行駛於應繳費之公路、橋樑、隧道或輪渡，不依規定
    繳費者，處汽車所有人或駕駛人新臺幣（下同）三千元以上
    六千元以下罰鍰，並追繳欠費，道路交通管理處罰條例第二
    十七條第一項定有明文。又違反道路交通管理處罰條例之行
    為，自行為成立之日起；行為有連續或繼續之狀態者，自行
    為終了之日起，逾三個月不得舉發，道路交通管理處罰條例
    第九十條前段亦有明文，揆諸其立法目的，係對於違反道路
    交通管理處罰條例之行為，其舉發與處罰之執行，倘未有期
    限之規定，易使法律關係遲不確定致生法秩序不安定之結果
    ，故該條例於第九十條前段明文規定，違反道路交通管理處
    罰條例之行為，自行為成立之日起，逾三個月不得舉發，既
    保障人民之權益，且有督促舉發機關就交通秩序罰為迅速、
    及時之處理，不致因無時效之規定而導致人民將永久受到追
    訴處罰之不確定性。然交通舉發權之行使，究以違規行為之
    存在為前提，而駕車行經高速公路收費站「未繳費」，係一
    事實行為，有此未繳費之事實並非必然違反法義務（例如高
    速公路暫停收費時段通過而未繳費），必有此事實行為，且
    該行為與法規範衝突，始有違法而受處罰之可能。故本件應
    審究行為發生與法規範合致之時點即異議人違規行為成立之
    時點為何：
  (一)按公路法第二十四條第一項、第二項規定：「公路主管機關
    興建之公路，有左列情形之一者，得向通行之汽車徵收通行
    費：一、貸款支應者。二、以特種基金支應者。三、在同一
    起訖地點間另闢新線，使通行車輛受益者。四、屬於同一交
    通系統，與既成收費之公路並行者。前項徵收通行費之作業
    程式、收費設施設置、收費方式、收費車種、費率、作業管
    理、停徵或免徵規定、欠費追繳、收取追繳作業費用及委託
    其他機關（構）辦理等事項之辦法，由交通部定之。」此即
    國道高速公路得以收費之法源依據。
  (二)而交通部依前開授權，於民國九十三年七月一日訂定「公路
    通行費徵收管理辦法」，另交通部臺灣區○道○○○路局為
    辦理電子收費申裝及欠費追繳作業，亦依據前開管理辦法相
    關規定，於九十四年十二月一日另訂定「交通部臺灣區○道
    ○○○路局電子收費申裝及欠費追繳作業注意事項」。而依
    該注意事項第十七點（註：本件係援引異議人車輛行經高速
    公路收費站未繳費行為當時有效之規定，嗣於九十七年七月
    十八日已修正）規定：除第十六點外，用路人可自行於規定
    期限內至指定地點繳納通行費及「欠費自動補繳作業處理費
    」，因系統因素致無法完成扣款交易者，不另收「欠費自動
    補繳作業處理費」。逾規定期限未繳納者，由本局查明車主
    資料後，交營運單位寄發「補繳通行費及作業處理費通知單
    」通知補繳通行費及「欠費通知補繳作業處理費」，因系統
    因素致無法完成扣款交易者，不另收「欠費通知補繳作業處
    理費」。用路人應於通知單所列之繳費期限內完成補繳程式
    ，逾期未繳納則移送相關警察單位依法處理（註：該注意事
    項第十七點嗣經修正為：用路人應依「補繳通行費及作業處
    理費通知單」所列金額及繳費期限完成補繳，逾補繳期限截
    止日未繳納者，依法舉發）。對未能於行駛通過應繳費公路
    之當時即時扣款者，於該注意事項第十三點、第十七點另特
    別增設尚應踐行「製發補繳通行費及作業處理費通知單」之
    程式，明文規定除應將該駕駛人車輛之車種、牌照號碼、通
    行時間、地點、行駛方向等予以記錄並照相或錄影存記外，
    並應於查明車籍資料後，製發「補繳通行費及作業處理費通
    知單」，通知駕駛人應依「補繳通行費及作業處理費通知單
    」所列金額及繳費期限完成補繳通行費，並加收作業處理費
    用，逾補繳期限截止日未繳納者，方依法舉發。此即是否違
    反道路交通管理處罰條例第二十七條第一項規定「汽車行駛
    於應繳費之公路、橋樑、隧道或輪渡，不依規定繳費」之判
    斷標準。
  (三)從而，用路人行經高速公路收費站時，因其選擇行駛車道之
    不同（如選擇一般車道或ＥＴＣ車道），而異其適用之繳費
    規定，進而判斷「不依規定繳費」之時點亦有不同。換言之
    ，前開裝設「Ｅ通機」而行駛ＥＴＣ車道之車輛，若有未及
    扣款情形，依上開規定，既應予駕駛人補繳期限，則在該補
    繳期限前，駕駛人是否有「不依規定繳費」之違規行為，即
    屬不確定狀態，舉發單位尚無從為舉發，是應認於補繳期限
    屆滿後仍未補繳，其違規行為方屬成立（臺灣高等法院暨所
    屬法院九十七年法律座談會研討結果參照）。從而，用路人
    應於該通知單所列之繳費期限內完成補繳程序，如逾期未繳
    納，則移送相關警察單位依法舉發。又汽車所有人或駕駛人
    如違反前揭道路交通管理處罰條例第二十七條第一項規定，
    且於舉發通知單上所載應到案期限內繳納罰鍰或到案聽候裁
    決者，依違反道路交通管理事件統一裁罰基準及處理細則第
    四十四條第一項暨違反道路交通管理事件統一裁罰基準表之
    規定，應處以三千元罰鍰。
二、本件原處分機關臺北市交通事件裁決所係以：異議人即受處
    分人甲○○所有之車號七五二八—ＤＴ號自用小客車，於九
    十六年十月十一日上午九時五十九分許，行經國道高速公路
    泰山收費站南下第十一車道（即電子收費車道），因未能扣
    款繳納通行費，經依交通部臺灣區○道○○○路電子收費申
    裝及欠費追繳作業注意事項規定，通知受處分人應於同年十
    一月二十五日前補繳，但受處分人仍未依期限補繳，經舉發
    單位內政部警政署國道公路警察局第一警察隊泰山分隊於九
    十七年二月二十日以異議人有違反前揭道路交通管理處罰條
    例第二十七條第一項規定之行為製單舉發，嗣舉發通知單於
    同年月二十六日送達異議人後，異議人於舉發通知單上所載
    應到案日期即同年三月二十一日前之同年月二十日提出申訴
    ，經原處分機關函請交通部臺灣區○道○○○路局泰山收費
    站調查結果，仍認異議人有前開違規行為，乃於同年四月九
    日依道路交通管理處罰條例第二十七條第一項、違反道路交
    通管理事件統一裁罰基準及處理細則第四十三條、第四十四
    條、第六十七條暨違反道路交通管理事件統一裁罰基準表之
    規定，裁處異議人罰鍰三千元。
三、異議意旨略以：異議人車內安裝ＥＴＣ設備，未能扣款四十
    元，亦未收受補繳單據，以致接獲罰單，實無法接受，且繳
    費通知送達處所雖係伊戶籍地，但伊並未居住於該址云云。
四、查異議人所有之上開車輛於九十六年十月十一日上午九時五
    十九分許，行駛在國道高速公路泰山收費站南下第十一車道
    （即ＥＴＣ電子收費車道）而未繳費之事實，為異議人所不
    否認，並有舉發通知單附卷可稽，而遠通電收股份有限公司
    （下稱遠通公司）業於九十六年十一月六日將補繳通行費之
    通知送達異議人之住所（即臺北市松山區○○○路○段三０
    三巷一四弄一號五樓戶籍地），此有該公司九十七年十月二
    十三日總發字第０九七００九七三號函暨所附補繳通行費及
    作業處理費通知單、查詢國內各類掛號郵件查單及掛號郵件
    簽收清單附卷可稽，然異議人並未於該補繳通知單所列之繳
    款期限即九十六年十一月二十五日前補繳費用，此亦為異議
    人所是認，並有卷附舉發通知單可憑，是異議人既未於補繳
    期限內繳納通行費，揆諸前揭說明，足認異議人確有「行駛
    於應繳費之公路不依規定繳費」之違規行為至明。異議人雖
    辯稱：伊並未居住於戶籍地云云，惟按送達，於應受送達人
    之住居所、事務所或營業所為之；於應送達處所不獲會晤應
    受送達人時，得將文書付與有辨別事理能力之同居人、受僱
    人或應送達處所之接收郵件人員，行政程序法第七十二條第
    一項前段、第七十三條第一項分別定有明文；查遠通公司係
    將補繳通知書面交由郵政機關於九十六年十一月六日送達異
    議人之住所（即上開南京東路址），因不獲會晤異議人，而
    將該等文書付與該址大樓管理員，再由管理員轉交異議人之
    父簽收，此觀卷附之查詢國內各類掛號郵件查單及掛號郵件
    簽收清單即明，揆諸前揭規定，其送達自屬合法，縱異議人
    未實際收領，亦不影響送達之效力；況異議人並未向交通監
    理機關陳報其實際居所、事務所、營業所或就業處所，原處
    分機關自無從知悉異議人住所（即戶籍地）以外之其他應送
    達處所，從而遠通公司於異議人之戶籍地為送達，已屬合法
    有效，異議人因未實際居住戶籍地致未能受領郵件，而遲誤
    補繳期限，顯屬可歸責於己，所辯洵不足採。
五、綜上所述，異議人所有之車輛確有行駛於應繳費之公路不依
    規定繳費之違規行為，從而，原處分機關依前揭道路交通管
    理處罰條例第二十七條第一項、違反道路交通管理事件統一
    裁罰基準及處理細則第四十三條、第四十四條、第六十七條
    規定，裁處異議人罰鍰三千元，核無違誤。異議人之異議，
    為無理由，應予駁回。
據上論斷，應依道路交通案件處理辦法第十九條，裁定如主文。
中    華    民    國  九十七  年   十二   月  三十一  日
                  交通法庭法  官  陳芃宇
以上正本證明與原本無異
如不服本裁定應於送達後5日內向本院提出抗告狀
                          書記官  徐鶯尹
中    華    民    國  九十八  年    一    月    五    日


司法院資訊處製作；財團法人民間司法改革基金會備份。
